【裁判字號】    98,交聲,1803
【裁判日期】    980527
【裁判案由】    聲明異議
【裁判全文】
臺灣臺中地方法院交通事件裁定        98年度交聲字第1803號
原處分機關  交通部公路總局臺中區監理所
異  議  人
即受處分人  甲○○
上列受處分人因違反道路交通管理處罰條例案件，對於交通部公
路總局臺中區監理所中華民國98年5 月6 日所為之處分（原處分
案號：中監違字第裁60-HC0000000號），聲明異議，本院裁定如
下：
    主    文
原處分關於裁處罰鍰新臺幣肆萬玖仟伍佰元部分撤銷。
前項撤銷部分，甲○○不罰。
    理    由
一、原處分機關處分意旨略以：異議人即受處分人甲○○於民國
    97年3 月27日2 時35分許，駕駛車牌號碼1528-LA 號自用小
    客車，行經臺中縣梧棲鎮○○路與中興路口處，因有「酒後
    駕車肇事，呼氣酒測值達每公升0.60毫克」之違規，經臺中
    縣警察局清水分局員警依違反道路交通管理處罰條例第35條
    第1 項第1 款規定舉發。受處人緩起訴處分已期滿確定，原
    處分機關遂依違反道路交通管理處罰條例第35條第1 項第1
    款，裁處罰鍰新臺幣（下同）49,500元，並，施以道安講習
    ，逾期則依裁決書處罰主文裁處。又按刑事訴訟法所規定之
    緩起訴處分乃附條件之不起訴處分之一種，本質上為不起訴
    處分之一種，此觀該法第256 條之規定自明；至檢察官為緩
    起訴時，依刑事訴訟法第253 條之2 第1 項之規定，徵得被
    告之同意，對被告所為之指示及課予負擔，乃屬一種特殊之
    處遇措施，並非刑罰，故刑事案件經檢察官為緩起訴處分確
    定後，應視同不起訴處分確定，則依行政罰法第26條第2 項
    規定，自得依違反行政法上義務規定裁處等語。
二、聲明異議意旨略以：依據行政罰法第26條規定，一行為同時
    觸犯刑事法律及違反行政法上義務規定者，依刑事法律處罰
    之。本人業經法院判處緩起訴處分，並已繳納60,000元在案
    ，而監理機關另要向本人處罰行政罰鍰，並執行吊扣駕照，
    實無再一事二罰處行政罰之必要，請撤銷行政罰鍰49,500元
    ，以維持公平正義等語。
三、經查：(一)本件受處分人甲○○因酒後駕車，經酒測測定呼氣
    所含酒精濃度超過標準值，為警舉發之事實，有舉發違反道
    路交通管理事件通知單、交通部公路總局臺中區監理所裁決
    書等在卷可稽，復為受處分人所不否認，是以本件違規事實
    明確，已堪認定。(二)惟按「汽車駕駛人，駕駛汽車經測試檢
    定有下列情形之一者，處新臺幣15,000元以上60,000元以下
    罰鍰，並當場移置保管該汽車及吊扣其駕駛執照一年：1.酒
    精濃度超過規定標準」、「汽車駕駛人有下列情形之一者，
    不得駕車：2.飲用酒類或其他類似物後其吐氣所含酒精濃度
    超過每公升0.25毫克或血液中酒精濃度超過百分之0.05以上
    」，道路交通管理處罰條例第35條第1 項第1 款、道路交通
    安全規則第114 條第2 款分別定有明文。而依95年2 月5 日
    正式施行之行政罰法第26條第1 項規定：「一行為同時觸犯
    刑事法律及違反行政法上義務規定者，依刑事法律處罰之。
    但其行為應處以其他種類行政罰或得沒入之物而未經法院宣
    告沒收者，亦得裁處之。」此乃一行為同時造成刑罰法律與
    行政秩序罰規定發生競合適用之關係時，基於「一事不二罰
    」之法理，經由立法程序確立應以刑罰優先為原則，避免行
    為人承受過度且重複之處罰。此觀該條立法理由明確揭示：
    「一行為同時觸犯刑事法律及違反行政法上義務規定時，由
    於刑罰與行政罰同屬對不法行為之制裁，而刑罰之懲罰作用
    較強，故依刑事法律處罰，即足資警惕時，實無一事二罰再
    處行政罰之必要。且刑事法律處罰，由法院依法定程序為之
    ，較符合正當法律程序，應予優先適用。但罰鍰以外之沒入
    或其他種類行政罰，因兼具維護公共秩序之作用，為達行政
    目的，行政機關仍得併予裁處，故為第一項但書規定。」其
    理益明。是以前揭行政罰法中刑事法律處罰優先，且不再處
    以行政秩序罰之目的，既係因為行為人已接受刑罰而足資警
    惕，且已發生懲罰之作用，即無使行為人陷於雙重處罰之不
    利益，則關於刑事法律處罰之範圍自應採取實質認定，凡刑
    事實體法或程序法中所規定客觀上剝奪行為人生命、自由、
    財產權利，主觀上亦因制裁之嚴厲性、痛苦性，其強度足以
    造成心理強制而間接達成矯正教化目的之處遇手段，皆應納
    入其中，而不以形式上符合刑法第32條至第34條所定主刑及
    從刑種類者為限，始與前揭法律規範之意旨相符（臺灣高等
    法院臺中分院95年度交抗字第580 、591 號、96年度交抗字
    第262 、253 號均採同旨，可資參照）。(三)本件受處分人上
    開酒後駕車除構成道路交通管理處罰條例第35條第1 項第1
    款之交通違規事由外，亦已合於刑法第185 條之3 服用酒類
    不能安全駕駛動力交通工具而駕駛罪之構成要件，經臺灣臺
    中地方法院檢察署檢察官於斟酌受處分人之犯後態度及公共
    利益之維護，認以緩起訴處分為適當，於97年3 月28日以97
    年度速偵字第1529號為緩起訴處分，並於97年4 月30日確定
    ，緩起訴期間為1 年，受處分人並已於97年8 月4 日向檢察
    官所指定之國庫支付60,000元，而該緩起訴期間已期滿，未
    經撤銷等情，有臺灣高等法院前案紀錄表、臺灣臺中地方法
    院檢察署97年度速偵字第1529號緩起訴處分書、臺灣臺中地
    方法院檢察署自行收納款項統一收據各1 份在卷可稽。則受
    處分人上開違反刑事法律之犯罪事實既已明確，僅因檢察官
    採取緩起訴處分之替代性刑事處遇手段，未將該案逕行起訴
    或聲請簡易判決處刑，致其後適用之刑事訴訟程序有所區別
    ，然就受處分人負有包括支付60,000元予國庫在內之義務觀
    察，其如未在上開指定期間內確實履行義務，依刑事訴訟法
    第253 條之3 第1 項第3 款之規定，受處分人將遭受撤銷緩
    起訴處分之不利益；反之，倘其確實遵守並履行各項緩起訴
    條件，除非合於刑事訴訟法第260 條所定情形之一，否則受
    處分人即無再就同一案件遭受刑事訴追之虞。從而，受處分
    人已因上開緩起訴處分而剝奪其財產權，主觀上前揭金錢給
    付義務亦具有強制性、懲罰性，雖不若易科罰金係以支付金
    錢作為自由刑之替代，惟經由緩起訴處分條件之履行使其免
    於遭檢察官發動起訴程序，仍具有替代刑罰之效果，廣義而
    言，應屬前揭所稱之「實質刑事法律處罰」，而有行政罰法
    第26條第1 項「一事不二罰」規定之適用。
四、綜上所述，受處分人之酒後駕車行為，既經臺灣臺中地方法
    院檢察署檢察官依刑事法律處以刑罰，依行政罰法第26條第
    1 項前段之規定，即無再依道路交通管理處罰條例裁處行政
    罰鍰之餘地，受處分人據此聲明異議，非無理由，原處分關
    於罰鍰49,500元部分，自應由本院予以撤銷，並為受處分人
    不罰之諭知。又原處分機關另裁處受處分人施以道安講習部
    分，聲明異議意旨並未就此部分有所異議，本院自無庸另為
    裁處，附此敘明。
據上論斷，應依道路交通管理處罰條例第87條第2 項，道路交通
案件處理辦法第20條，裁定如主文。
中    華    民    國    98    年    5     月    27    日
                  交通法庭      法  官  陳玉聰
以上正本證明與原本無異。
如不服本裁定，應於送達後5日內，向本院提出抗告狀。
                                書記官  王崑煜
中    華    民    國    98    年    5     月    27    日


司法院資訊處製作；財團法人民間司法改革基金會備份。
